【裁判字號】    89,勞簡上,2
【裁判日期】    890727
【裁判案由】    給付退休金等
【裁判全文】
臺灣高雄地方法院民事判決  八十九年度勞簡上字第二號
    上  訴  人  振農水泥製品股份有限公司
    法定代理人  甲○
    訴訟代理人  林敬信律師
                乙○○      住.
    被上訴人    丙○○      住.
    訴訟代理人  凌進源律師
右當事人間請求給付退休金等事件，上訴人對於中華民國八十八年十二月二十八日本
院岡山簡易庭八十八年度岡勞簡字第二號第一審判決提起上訴，被上訴人並為訴之追
加，本院判決如左：
    主      文
原判決關於命上訴人給付超過新臺幣肆拾萬零壹仟零肆拾柒元部分，暨訴訟費用之裁
判均廢棄。
右開廢棄部分，被上訴人在第一審簡易之訴駁回。
其餘上訴駁回。
被上訴人追加之訴駁回。
第一、二審訴訟費用由上訴人負擔五分之四，餘由被上訴人負擔。
被上訴人追加之訴訴訟費用由被上訴人負擔。
    事      實
甲、上訴人方面：
一、聲明：求為判決：
  (一)原判決廢棄。
  (二)右廢棄部分被上訴人在第一審之訴駁回。
二、陳述：除與原判決記載相同者，茲引用之外，補稱：
  (一)有關退休金部分：
    1.被上訴人於民國七十一年四月一日（上訴狀誤載為七十一年四月二日）起受僱
      於上訴人振農水泥製品股份有限公司（下稱上訴人公司），至八十七年十月三
      十一日退休，勞動基準法（下稱勞基法）於七十三年八月一日實施，被上訴人
      工作年資跨越勞基法施行前後，其退休金之計算，應依同法施行細則第二十八
      條規定辦理。
    2.被上訴人於勞基法施行前之工作年資、退休金給與標準，應適用台灣省工廠工
      人退休規則（下稱工廠工人退休規則）第九條第一款規定，被上訴人此一部工
      作年資為二年四月，退休金基數為四個，未滿半年不計，退休金基數給與標準
      為退休前三個月平均工資，被上訴人退休前三個月平均工資為新臺幣（下同）
      一萬八千四百元，得領取之退休金為七萬三千六百元。
    3.被上訴人於勞基法施行後之工作年資、退休金給與標準，應依同法第五十五條
      規定，此部分工作年資為十四年二個月，退休金基數為二十八個，退休金基數
      給與標準為核准退休時之一個月平均工資，被上訴人退休前三個月平均工資為
      一萬八千四百元，其可得退休金為五十一萬五千二百元。原判決依被上訴人所
      提勞工保險局以投保薪資為計算工資之標準退休金，已無法律之依據，原審准
      之，自屬違法不當。
    4.依被上訴人工作年資計算之退休金基數為三十二個基數，為被上訴人於原審所
      提退休金計算式所自認，且有上訴人公司原審八十八年九月二十九日答辯狀所
      附不起訴處分書載兩造所不爭執之退休金基數可證，原判決命給付三十三個基
      數計算之退休金，已無理由。
    5.被上訴人八十五年八月、八十七年十月份並無領取競賽獎金，證明競賽獎金並
      非經常性給與，已非工資之一部，全勤獎金為員工每天按規定上班所發給之獎
      金，伙食津貼為對於上班者所發給之福利相當於誤餐費，手套津貼則為保護員
      工健康發給之消耗性材料，加班費且非被上訴人固定領取一定金額，此從被上
      訴人八十七年十月僅領取九百元，與有二千餘元者不同，均非工資之一部，故
      平均薪資應扣除競賽獎金、加班費、全勤獎金、伙食津貼、手套津貼，所謂月
      平均薪資亦有變動，原判決准予所請認屬工資之一部，自屬不當。
  (二)有關老年給付部分：
    1.按被保險人月投保工資依勞工保險條例（下稱勞保條例）第十四條第一項前段
      規定，係由投保單位按被保險人之月平均薪資額，依投保薪資分級表之規定，
      向保險人申報投保薪資而言，所謂月薪資額，依勞保條例施行細則第三十二條
      第一項規定，係以勞基法第二條第三款之工資為準，而工資如前述，勞工保險
      局所算而為被上訴人所引用者，並非正確，況其每月收入不確定者，應以最近
      三個月平均工資為準，並依投保薪資分級表規定之金額填報，則如有短報之金
      額，應以最近三個月收入之平均工資為準，計算所短報差額賠償，原判決依被
      上訴人之所提明細表以為判決，但該明細表並非以三個月之平均數計算。
    2.該明細表所載八十六年五月應申報投保薪資為三萬一千八百元，六月應申報投
      保薪資為三萬零三百元，惟如前已述，競賽獎金、加班費、全勤獎金、伙食津
      貼、手套津貼並非工資之一部，不得計入工資，而被上訴人在原審所提出之薪
      資條，縱認連競賽獎金、加班費、全勤獎金、伙食津貼、手套津貼亦僅二萬七
      千二百四十元及二萬四千八百二十一元，其應依投保薪資分級表規定之投保金
      額即有不同，足證以該明細表為判決，自屬違誤。
三、證據：除引用原審之立證方法外，並提出最高法院八十七年度台上字第一九○八
    號民事判決一份為證。
乙、被上訴人方面：
一、聲明：求為判決：
  (一)上訴駁回。
  (二)除原判決所命給付外，上訴人應再給付被上訴人四萬一千二百零一元及自起訴狀
    繕本送達之翌日即八十八年五月二十三日起至清償日止，按年息百分之五計算之
    利息（下稱法定遲延利息）。
二、陳述：除與原判決記載相同者，茲引用之外，補稱：
  (一)按勞工退休金之給與標準，依勞基法第五十五條第一項第一款、第二項規定，係
    按勞工工作年資，每滿一年給與兩個基數，但超過十五年之工作年資，每滿一年
    給與一個基數，最高以四十五個基數為限，未滿半年者以半年計，滿半年者以一
    年計，又勞工退休金之計算，係以勞工退休前六個月平均工資乘以退休金基數計
    算，而所謂工資者，謂勞工因工作而獲得報酬，包括工資薪金及以現金或實物等
    方式給付之獎金津貼及其他任何名義之經常性給與，勞基法第二條第三款定有明
    文。上訴人以競賽獎金、加班費、全勤津貼、伙食津貼、手套津貼非屬工資範疇
    ，應無理由：
    1.加班費部分：
      (1)加班費係指勞工於正常工作時間（每日工作八小時或每週四十八小時）之外
        ，因特殊情形，有繼續工作之必要，經依勞基法第三十二條及第三十三條規
        定予以延長工作時間，並依同法第二十四條規定，按平日每小時工資額加給
        三分之一至一倍之工資。
      (2)加班費既係按時給付工資，亦非勞基法施行細則第十條所列之款項，則依勞
        基法第二條第三款規定暨勞保條例施行細則第三十三條規定，自屬經常性給
        與。
      (3)行政院勞工委員會（下稱勞委會）七十七年一月七日台動三字第八三二○
        號函解釋，加班費因係提供勞務而獲得之報酬，自為勞基法第二條第三款所
        稱工資，計算平均工資應一併計算，勞委會於七十八年九月二十六日台勞
        動二字第二三七三○號函亦解釋，延長工時工資為勞工因工作而獲得之報酬
        ，雖非經常性給與，仍屬勞基法第二條第三款所稱之工資，計算平均工資應
        予列入一併計算。
    2.競賽獎金（績效獎金）部分：
      (1)被上訴人薪資表所列競賽獎金項目，原為績效獎金並為按月發給，上訴人公
        司為規避退休金給付之目的，而從八十六年八月份起，將績效獎金變更名稱
        為競賽獎金。
      (2)勞委會七十七年六月二日台勞動二字第一○三○五號函解釋：公司績效獎
        金係以勞工達成預定目的而發放，具有因工作而獲得之報酬之性質，依勞基
        法第二條第三款暨施行細則第十條規定，應屬工資範疇，故工作績效金額，
        計算平均工資亦應予一併計算。
      (3)競賽獎金原為績效獎金，給付原因相同，既係按月固定支給，顯屬勞工因工
        作而獲得之經常性給與，為勞動之對價，應屬工資之範疇。
     3.全勤獎金部分：
       (1)全勤獎金為員工依公司之規定上班，辛勤工作而獲得之代價，亦屬勞工因
         工作而獲得之報酬為經常性給與，自屬工資之一部分。
       (2)勞委會七十六年十二月二十四日台勞動字第一○七五八號函釋及七十七
         年七月十五日勞動二字第一四○○七號函釋，全勤獎金於計算平均工資
         時，應併入計算。
     4.伙食津貼部分：
       (1)勞基法第二條暨施行細則第二條第十款關於平均工資之計算及工資中非經
         常性給與項目中，均未將勞工定期固定支領之伙食津貼排除於工資之外，
         而工廠核發伙食津貼，是以其具有對每一在職從事工作之勞工給予工作報
         酬之意思，應視為勞工提供勞務所取得之經常性給與，於計算平均工資時
         ，自應將其列入一併計算，不因給付方式不同而受影響。
       (2)伙食津貼係對每一從事工作之勞工給與便利工作之報酬，亦應視為其提供
         勞務所得薪資，於計算平均工資時，一併列入計算，不因其給付方式不同
         而受影響。
     5.手套津貼部分：
       (1)被上訴人之工作係屬高危險性工作，勞工於工作時必需戴手套，故公司固
         定發給手套津貼，亦應視為提供勞務所得之薪資，亦屬工資之範疇。
  (二)被上訴人自七十一年四月一日起受僱上訴人公司迄至八十七年十月三十一日退休
    止，工作年資共十六年又七個月，故上訴人公司應給付三十三個基數之退休金，
    而被上訴人退休時一個月平均工資應為二萬七千五百五十二元，則上訴人公司應
    給付被上訴人退休金為九十萬九千二百二十六元，惟上訴人公司僅給付被上訴人
    七十五萬九千七百十二元，被上訴人少領之退休金差額為十四萬九千五百十四元
    。
  (三)上訴人公司並未依勞保條例申報及發給，按被保險人之月投保薪資總額，依勞保
    條例第十四條第一項前段規定，係指由投保單位按被保險人之月薪資總額，依投
    保薪資分級表規定，向保險人申報之薪資而言，所謂月薪資總額，依勞保條例施
    行細則第三十二條第一項規定，係以勞基法第二條第三款規定之工資為準，即包
    括勞工因工作而由雇主給付之報酬，不論以工資、薪津、津貼獎金、其他任何名
    義按計時、計日、計月、計件以現金或實物等方式之經常性給與者均屬之，其每
    月收入不固定者，以最近三個月收入平均為準，並應依勞保條例第七十二條第二
    項規定，投保單位違背本條例規定，將投保薪資金額以多報少或以少報多者，勞
    工因此所受損失，應由投保單位賠償之。本件依勞工保險局核計，被上訴人八十
    四年十一月至八十七年十月應申報之投保薪資（包括加班費、競賽獎金、全勤獎
    金、伙食獎金、手套津貼）(1)八十四年十一月至八十六年四月為三萬六千三百元
    (2)八十六年五月為三萬一千八百元(3)八十六年六月為三萬零三百元(4)八十六年七
    月至八月為二萬六千四百元(5)八十六年九月至十月為二萬七千六百元(6)八十六年
    十一月為二萬八千八百元(7)八十六年十二月至八十七年二月為三萬零三百元(8)八
    十七年三月至八月為二萬八千八百元(9)八十七年九月至十月為三萬零三百元，故
    被上訴人退職當月起前三年平均月投保薪資為三萬二千六百八十三元，因申領之
    老年給付為六十八萬六千三百四十三元，本件上訴人申報之被上訴人月投保薪資
    ，並未將加班費、競賽獎金、全勤獎金、伙食津貼、手套津貼列入申報，僅按被
    上訴人退職當月起前三年平均月投保薪資一萬八千三百元，發給二十一個月之老
    年給付三十八萬四千三百元，因上訴人以多報少之結果，被上訴人少領老年給付
    之差額三十二萬二千零四十三元。
  (四)上訴人公司主張對被保險人之月投保薪資以被保險人之月新總額，依投保薪資分
    級表之規定，向保險人申報，如每月收入不固定者，應以最近三個月收入之平均
    工資為準，固有所據。惟上訴人公司以被上訴人每月收入不固定，勞保局計算之
    短報差額賠償，未依最近三個月之平均工資為計算標準，卻以三年平均月投保薪
    資計算，應有違誤為抗辯，實則勞保局就本件被上訴人收入不固定之月份，均以
    最近三個月工資平均計算，如上訴人公司提出質疑八十六年五月勞保局計算申報
    投保薪資為三萬一千八百元，即是以同年三、四、五月之工資平均計算而來，故
    上訴人公司之指摘，應屬誤解。
三、證據：除援用原審立證方法外，並提勞委會解釋函四份為證。
    理      由
一、按訴之追加，於擴張應受判決事項之聲明方面，並無需他造同意即得為之，為民
    事訴訟法第四百四十六條、第二百五十五條第一項第三款所明文。查被上訴人於
    原審起訴主張被上訴人應給付四十一萬零三百五十六元（其中退休金部分為十二
    萬一千九百六十三元、老年給付為二十八萬八千三百九十三元）及法定遲延利息
    ，嗣於本院審理中擴張訴之聲明為被上訴人應給付四十五萬一千五百五十七元（
    其中退休金部分為十四萬九千五百十四元、老年給付部分為三十萬二千零四十三
    元）即擴張退休金部分為二萬七千五百五十一元、老年給付部分為一萬三千六百
    五十元，依上開規定，無需上訴人公司同意，應予准許，核先敘明。
二、被上訴人起訴主張：被上訴人自七十一年四月一日起受僱於上訴人公司，並於八
    十七年十月三十一日退休，依勞基法等相關規定，被上訴人退休時一個月平均工
    資為二萬七千五百五十二元、退休金計算基數為三十三個，故上訴人公司應給付
    被上訴人退休金為九十萬一千六百七十五元，詎上訴人公司於核算退休金時，未
    將競賽獎金（原稱績效獎金）及全勤獎金等列入工資計算，僅給付被上訴人七十
    五萬九千七百十二元，短付被上訴人退休金十四萬九千五百十四元。再上訴人公
    司亦未依勞保條例規定，按被上訴人之月薪資總額依投保薪資分級表之規定，向
    勞保局申報薪資，擅將被上訴人之月投薪資金額以多報少，致被上訴人僅向勞保
    局領取三十八萬四千三百元之老年給付，不足差額為三十萬二千零四十三元，為
    此，爰依據勞基法第五十五條及勞保條例第七十二條第二項規定，請求上訴人公
    司應給付被上訴人四十五萬一千五百五十七元及法定遲延利息等語。
三、上訴人公司則以：被上訴人自七十一年四月一日起受僱於上訴人公司至八十七年
    十月三十一日退休，因勞基法於七十三年八月一日實施，被上訴人工作年資跨越
    勞基法施行前後，其退休金之計算，應依同法施行細則第二十八條規定辦理。故
    被上訴人於勞基法施行前之工作年資、退休金給與標準，應適用工廠工人退休規
    則第九條第一款規定，此部分被上訴人退休金基數為四個，被上訴人退休前三個
    月平均工資為一萬八千四百元，得領取之退休金為七萬三千六百元；又勞基法施
    行後之工作年資、退休金給與標準，依同法第五十五條規定，此部分工作年資為
    十四年二個月，退休金基數為二十八個，退休金基數給與標準為核准退休時之一
    個月平均工資，被上訴人退休前三個月平均工資為一萬八千四百元，其可得退休
    金為五十一萬五千二百元，因上訴人公司所發給之加班費、競賽獎金、全勤獎金
    、伙食津貼及手套津貼均非屬經常性給與，不得據以計入工資而計算退休金，故
    上訴人主張退休金基數為三十三個，並以一個月均工資為二萬七千五百五十二元
    計算退休金，顯有違誤。再因加班費、競賽獎金、全勤獎金、伙食津貼及手套津
    貼不應列入工資，故被上訴人主張上訴人公司未按其月薪資總額依薪資分級表之
    規定向保險人勞保局申報投保薪資，致上訴人受有未足額老年給付之損失，亦屬
    錯誤云云，資為抗辯。
四、查被上訴人主張其自七十一年四月一日起受僱於上訴人公司迄至八十七年十月三
    十一日退休，退休時上訴人公司僅給付被上訴人退休金七十五萬九千七百十二元
    ，被上訴人自勞保局所領取之老年給付為三十八萬四千三百元等事實，為兩造所
    不爭執，自堪信為真實。至於被上訴人主張上訴人公司未將競賽獎金、全勤獎金
    等列入工資予以計算，致上訴人公司短少給付被上訴人退休金十四萬九千五百十
    四元，且上訴人公司未依勞保條例規定，按被上訴人之月薪資總額依投保薪資分
    級表之規定，向勞保局申報投保薪資，竟將被上訴人月薪資總額以多報少，致被
    上訴人受有老年給付不足差額三十萬二千零四十三元之損失，屢向上訴人公司請
    求遭拒，並向主管機關請求調解亦無法成立等情，業據兩造分別提出為他造所不
    爭執之台灣省高雄縣政府函六份（內含勞資爭議調解委員會會議記錄三份）、薪
    資明細表單一份、薪資單一份、薪資條一份、勞保局函三份及台灣高雄地方法院
    檢察署八十八年度偵字第八四九五號不起訴處分書一份為證。雖上訴人公司對於
    被上訴人所應領取之二十一個月平均月投保薪資之老年給付亦不予爭執，惟就被
    上訴人之退休金基數、平均工資及工資計算範圍，則執前開情詞置辯，是本案之
    爭點乃在被上訴人所得領取之退休金基數為何？另被上訴人所領取之加班費、競
    賽獎金、全勤獎金、伙食津貼及手套津貼，應否列入退休金之工資範圍及勞保之
    月薪資總額範圍予以計算？茲析述如下：
五、按勞工工作年資自受僱之日起算，適用勞基法前之工作年資，其退休金給與標準
    ，依其當時應適用之法令規定計算；當時無法令可資適用者，依各該事業單位自
    訂之規定或勞雇雙方之協商計算之。適用勞基法後之工作年資，其退休金給與標
    準，依同法第五十五條規定計算，為八十五年十二月二十七日修正公布之勞基法
    第八十四條之二所明定。是依該規定，勞工工資年資跨越勞基法公布施行前後，
    係採取分段適用法計算其退休金。再按勞動基準法於七十三年七月三十日公布施
    行，依中央法規標準法第十三條規定，勞基法係於七十三年八月一日生效。查被
    上訴人係於七十一年四月一日即勞基法施行前任職於上訴人公司，而於八十七年
    十月三十一日即該法施行及於前述修正後退休，因上訴人公司係以經營水泥製品
    之工廠，被上訴人為其僱用之勞工，為屬工廠法施行細則第三條所稱之工廠工人
    ，是被上訴人於勞基法施行前之年資，其退休金計算基數之給與，應適用工廠工
    人退休規則，至於勞基法施行後，則應適用勞基法之規定。而按工人工作年資年
    滿十五年者，由工廠給與三十個基數之退休金，工作年資超過十五年者，每逾一
    年增給半個基數之退休金，其剩餘年資滿半年者以一年計算，未滿半年者不計，
    而在勞動基準法施行後之工作年資，每滿一年給與兩個基數，但超過十五年之工
    作年資，每滿一年給與一個基數，未滿半年者以半年計，滿半年者以一年計，最
    高總數以四十五個基數為限，分為工廠工人退休規則第九條第一款、勞動基準法
    第五十五條第一項第一款所明文。是依前開規定，被上訴人自七十一年四月一日
    起受僱於上訴人公司，任職至八十七年十月三十一日核准退休，其依工廠工人退
    休規則期間之工作年資即自七十一年四月一日起至七十三年七月三十一日止（即
    勞基法施行日前一日）計二年四個月，其退休基數為四個，被上訴人於勞基法施
    行後之工作年資為十四年二個月（即自七十三年八月一日起至八十七年十月三十
    一日止），其退休金基數為二十八個，合計為三十二個，故被上訴人主張其所得
    領取之退休金基數為三十三個，尚屬錯誤，故上訴人公司主張被上訴人所得領取
    之退休金基數應為三十二個，即屬正確，先予敘明。
六、次按有關工資之認定，依工廠法施行細則第四條規定「本法所稱工資係指工人因
    工作而獲得之報酬；不論以工資、薪金、津貼、獎金或其他任何名義按計時、計
    日、計月、計件給與者均屬之」，故依該條規定，凡因工作獲得之報酬均屬之。
    再勞基法第二條第三款則規定「工資謂勞工因工作而獲得之報酬，包括工資、薪
    金及按計時、計日、計月、計件以現金或實物等方式給付之獎金、津貼及其他任
    何名義之經常性給與均屬之」，依該款規定，工資係指勞工因工作而獲得之報酬
    ，且屬經常性之給與。而所謂「經常性給與」則係指在相當時間內，於一般情況
    ，所可得到之給與，縱在時間上、金額上非固定，只要一般情形下經常可領得之
    給付即屬之，亦即僅須該給與係屬工作上報酬，在制度上有經常性者，即得列入
    工資以之計算退休金。至於勞基法施行細則第十條固規定：本法第二條第三款所
    稱之其他任何名義之經常性給與，係指左列各款以外之給與：「二獎金：指年終
    獎金、競賽獎金、研究發明獎金、特殊功績獎金、久任金、節約燃料物料獎金
    及其他非經常性獎金。九差旅費、差旅津貼、交際費、夜點費及誤餐費。十工作
    服、作業用品及其代金」，惟其勞工所獲之給付究屬工資抑或該條所定之給與，
    仍應具體認定，不因形式上所用名稱而受影響（最高法院八十六年度台上字第一
    六八一號、八十七年度台上字第二八二三號判決意旨足參）。茲依前開規定，將
    兩造所爭執之加班費、競賽獎金、全勤獎金、伙食津貼及手套津貼等各項給付，
    應否列入退休金之工資範圍及勞保之月薪資總額範圍予以計算？分述如下：
  (一)加班費部分：
    1.被上訴人主張加班費係勞工於正常工作時間之外，因特殊情形繼續工作所獲得
      之報酬，自屬經常性給與，應列入工資計算等語。上訴人公司則以加班費非上
      訴人固定領取一定金額，此可從被上訴人八十七年十月僅領取九百元，與有二
      千餘元不同，自非屬工資之一部云云為辯。
    2.惟按加班費係指勞工於正常工作時間（每日八小時或每週四十八小時）之外，
      因特殊情形，有繼續工作之必要，依勞基法第三十二條及第三十三條之規定予
      以延長工作時間。再依勞基法第二條第三款規定可知，凡勞工提供勞務所得之
      對價即為工資，不論平日加班或假日加班均屬之，加班費既屬勞工提供勞務而
      按時所獲得之報酬，自屬經常性給與，不因加班時間之不固定及所領取之加班
      費數額不一而所有不同（有司法院司法業務研究會第十四期研究意見可參），
      是上訴人公司前開抗辯並非可採，故加班費應列入退休金之工資範圍及勞保之
      月薪資總額範圍予以計算。
  (二)競賽獎金（績效獎金）部分：
    1.依被上訴人所提出為上訴人公司所不爭執之前開薪資明細表、薪資單及薪資條
      內容，被上訴人薪資表所列競賽獎金項目，原名稱為績效獎金，上訴人公司係
      自八十六年八月份起，將績效獎金變更名稱為競賽獎金，且依前開證據所示，
      被上訴人除於八十五年八月及八十七年十月未領取績效獎金或競賽獎金外，餘
      按月皆有領取，雖該數額不一，惟足以認定係勞工因工作所獲得之報酬，非屬
      上訴人公司所屬工人間因「競賽」而偶然受領之獎金，核其性質，自屬勞工因
      工作所獲得之經常性報酬（有最高法院七十二年台上字第三四一九號判決意旨
      可資參酌）。
    2.是以，上訴人公司主張競賽獎金非屬經常性給與，非屬工資一部分云云，自無
      可取，是競賽獎金亦應列入退休金之工資範圍及勞保之月薪資總額範圍予以計
      算。
  (三)全勤獎金部分：
    1.被上訴人主張全勤獎金為員工依公司之規定上班，辛勤工作而獲得之代價，亦
      屬勞工因工作而獲得之報酬為經常性給與，自屬工資之一部分等語。而上訴人
      公司則主張全勤獎金為員工依規定上班所發給之獎金，非屬工資云云。
    2.然依前開薪資明細表等證據所載，被上訴人自八十四年十一月起至八十七年十
      月止，每月皆有領取七百五十元之全勤獎金二次，足見全勤獎金在上訴人公司
      制度上已形成經常性，自屬經常性之給與，且該獎金亦屬被上訴人因工作所獲
      得之報酬，是被上訴人主張全勤獎金應列入退休金之工資範圍及勞保月薪資總
      額予以計算，自屬可採，上訴人公司此一主張，尚非足取。
  (四)伙食津貼部分：
    1.被上訴人主張伙食津貼係對每一從事工作之勞工給與便利工作之報酬，亦應視
      為其提供勞務所得薪資，屬工資部分等語，而上訴人公司則辯以伙食津貼係對
      於上班者所發給之福利，相當於誤餐費云云。
    2.查勞基法第二條第三款暨施行細則第十條關於工資之範圍中非經常性給與項目
      中，均未將勞工定期固定支領之伙食津貼排除於工資之外，且參以勞基法第二
      條第三款前開規定，認工資範圍僅須計時、計日、計月、計件以現金方式之經
      常性給與即屬之，而依前開薪資明細表等證據所示，被上訴人每半月皆領取九
      百元，每月可獲得一千八百元之伙食津貼，足認該伙食津貼應列入工資以計算
      退休金及月薪資總額甚明，上訴人公司主張此相當於誤餐費，非屬工資云云，
      尚無可取。
  (五)手套津貼部分：
    1.雖兩造對於因被上訴人所任職之工作係屬高危險工作，工作時必須戴手套，故
      上訴人公司每半月固定發給五十元，以購買工作用之手套等情，不予爭執（參
      本院八十九年五月九日準備程序筆錄），並有前開薪資明細表在卷可憑。
    2.惟參諸前開說明，上訴人公司按月所發給被上訴人之手套津貼，該部分給與並
      非勞工因其所從事之工作而獲得之報酬，即非屬其因勞動而取得之對價，況依
      勞基法施行細則第十條第十款已明定「工作服、作業用品及其代金非屬經常性
      給與」，是此，難認上訴人公司所按月給予之手套津貼係屬工資，故此部分給
      與應不得列入退休金之工資及勞保之月薪總額範圍內。
  (六)綜前所述，上訴人公司給付被上訴人之加班費、競賽獎金、全勤獎金及伙食津貼
    部分，均應列入退休金之工資及勞保之月薪總額範圍內以計算退休金及月投保薪
    資，至於手套津貼因非屬工作所得之報酬，應不予以列計。
七、另關於退休金基數計算之標準，於適用工廠工人退休規則時，其係按月支薪者，
    以核准退休前三個月之平均工資所得為準；於適用勞基法時，應以平均工資即核
    准退休當日前六個月內所得工資總額除以該期間之總日數所得之金額為據，分為
    工廠工人退休規則第十條第一項第一款、勞基法第五十五條第二項、第二條第四
    款明文。再因勞基法第五十五條第二項係規定「一個月平均工資」，而非規定當
    月，故應依民法第一百二十三條第二項以三十日為一個月（此有司法院司院業務
    研究會第七期、七十四年台內勞字第三七一六七八號函可參）。承前所述，上訴
    人公司給付被上訴人之加班費、競賽獎金、全勤獎金及伙食津貼部分，均應列入
    工資以計算退休金，被上訴人七十一年四月一日任職，八十七年十月三十一日退
    休，工作達十六年七月，茲此將被上訴人所得請求之退休金額分述如下：
  (一)適用工廠工人退休規則部分：
    1.依被上訴人所提之薪資明細表記載，被上訴人於八十七年八月、九月及十月，
      分領取二萬九千三百七十元、二萬八千零九十一元及二萬二千九百元。惟因前
      開薪資均包括不得列入工資之手套津貼一百元，故此部分應予扣除，而分為二
      萬九千二百七十元、二萬七千九百九十一元及二萬二千八百元。故其平均工資
      應為二萬六千八百八十七元【計算式：（29270元＋27991元＋22800元）÷3＝
      26687元 ）】
    2.退休金基數：自七十一年四月一日起七十三年七月三十一日止，計二年四個月
      ，其退休基數為四個。
    3.退休金：十萬六千七百四十八元【計算式：（26687元×4＝106748元）
  (二)適用勞基法部分：
    1.依被上訴人所提之薪資明細表記載，被上訴人於八十七年五月、六月、七月、
      八月、九月、十月，分領取薪資二萬七千九百十三元、二萬七千五百十四元、
      二萬九千五百二十六元、二萬九千三百七十元、二萬八千零九十一元及二萬二
      千九百元。惟如前所述，該部分薪資因均包括不得列入工資範圍之手套津貼一
      百元，故此部分給與應予扣除，而分為二萬七千八百十三元、二萬七百四百十
      四元、二百九百四百二十六元、二萬九千二百七十元、二萬七千九百九十一元
      及二萬二千八百元。故其平均工資應為二萬六千八百五十六元【計算式：（
      27813元＋27414元＋29426元＋29270元＋27991元＋22800元）÷184（日數）
      ×30＝26856元）】
    2.退休金基數：自七十三年八月一日起至八十七年十月三十一日止，其退休金基
      數為二十八個。
    3.退休金：七十五萬一千九百六十八元【計算式：（26856元×28＝751968元）
  (三)合計退休金為八十五萬八千七百十六元，扣除被上訴人已領取之七十五萬九千七
    百十二元後，上訴人應再給付九萬九千零四元（106748元＋751968元－759712元
    ＝99004元），是被上訴人請求上訴人公司再給付退休金九萬九千零四元，自應
    准許，逾此部分則無理由，應予駁回。
八、復按被保險人參加投保之年資合計滿十五年，年滿五十五歲退職者，得請領老年
    給付。再勞年給付按依被保險人退休之當月起前三年之平均月投保薪資計算，其
    保險年資合計每滿一年，按其平均月投保薪資，發給一個月，其保險年資合計超
    過十五年者，其超過部分，每滿一年發給二個月老年給付，但最高以四十五個月
    為限，滿半年者以一年計，分為勞保條例第五十八條第一項第二款、第十九條第
    二項、第五十九條所規定。又同法第十條規定各投保單位應為其所屬員工辦理參
    加勞工保險手續及其他有關保險事務，而勞工月投保薪資之申報係屬有關勞工保
    險之事務，應由投保單位按被保險人之月薪資總額，依投保薪分級表之規定，向
    保險人申報薪資，此觀同條例第十四條第一項、第二項之意旨亦可明瞭。而所謂
    月薪資總額，依勞保條例施行細則第三十二條第一項規定，係以勞基法第二條第
    三款規定之工資為準，即包括勞工因工作而由雇主給付之報酬，不論以工資、薪
    津、津貼獎金、其他任何名義按計時、計日、計月、計件以現金或實物等方式之
    經常性給與者均屬之，其每月收入不固定者，以最近三個月收入平均為準，故如
    投保單位違背前開第十四條第一項、第二項規定，將月薪資總額以多報少或以少
    報多者，勞工因此所受損失，應由投保單位賠償之，亦為同條例第七十二條第二
    項所明文規定。繼前已述，既認被上訴人所領取之加班費、競賽獎金、全勤獎金
    及伙食津貼應列入勞保之月薪資總額範圍內，故依前開規定，分論述被上訴人所
    應領取老年給付數額應為多少？
  (一)查被上訴人雖自七十一年四月一日起至八十七年十月三十一日止，任職於上訴人
    公司，惟其投保勞保期間係於六十八年一月四日即投保、六十八年二月九日退保
    ，嗣分再於六十九年三月十四日加保、七十年九月二十二日退保，七十一年二月
    八日加保、七十一年四月八日退保，七十一年四月二日加保、八十七年十一月二
    十五日退保，合計投保年資為十七年六月，依勞保條例第五十八條第一項第二款
    及第五十九條規定，被上訴人所得領取二十一個月平均月投保薪資之老年給付一
    節，業據被上訴人提出勞保年資計算表、勞保局八十八年五月三十一日八八保承
    字第六○一六一二九號函各一份在卷可按（參原審卷第四十三頁、第五十九頁）
    ，並為上訴人公司所不爭執，而信為真實（參本院八十九年四月二十五日準備程
    序筆錄）。
  (二)依前開所述，被上訴人每月除所領取一百元手套津貼，因非屬勞工因工作而獲得
    之報酬，故不計入工資，亦不得列入勞保之月薪資總額範圍內，其餘所得列計，
    是依被上訴人所提出為上訴人公司所不爭執之薪資明細表（此等薪資均須扣除一
    百元之手套津貼），依投保薪資分級表之規定，核計月投保薪資應分為：(1)八十
    四年十一月至八十六年四月為三萬六千三百元。(2)八十六年五月為三萬一千八百
    元(3)八十六年六月為三萬零三百元(4)八十六年七月至八月為二萬六千四百元(5)八
    十六年九月至十月為二萬七千六百元(6)八十六年十一月為二萬八千八百元(7)八十
    六年十二月至八十七年二月為三萬零三百元(8)八十七年三月至八月為二萬八千八
    百元(9)八十七年九月至十月為三萬零三百元。是被上訴人自其退職當日起前三年
    之平均月投保薪資應為三萬二千六百八十三元【計算式為：（36300元×18）＋
    （31800元×1）＋（30300元×1）＋（26400元×2）＋（27600元×2）＋（
    28800元×1）＋（30300元×3）＋（28800元×6）＋（30300元×2）÷36＝
    32683元（元以下四捨五入）】。
  (三)故被上訴人所得領取之二十一個月平均月投保薪資之老年給付數額應為六十八萬
    六千三百四十三元【計算式為：32683元×21＝686343元】，而上訴人公司僅以
    被上訴人每月月薪資總額為一萬八千三百元向保險人勞保局申報月投保薪資，而
    依投保薪資分級表之規定，被上訴人月投保薪資亦為一萬八千三百元，被上訴人
    所得領取之老年給付僅為三十八萬四千三百元，致被上訴人受有老年給付之差額
    損失為三十萬二千零四十三元【計算式為：686343元－384300元＝302043元】，
    則依前開勞保條例第七十二條第二項規定，被上訴人自得請求上訴人公司賠償其
    差額，是被上訴人請求上訴人公司應給付勞年給付差額三十萬二千零四十三元，
    洵屬有據，應予准許。
九、綜上所述，被上訴人請求上訴人公司所給付退休金、老年給付之差額，各為九萬
    九千零四元、三十萬二千零四十三元部分，為有理由，應予准許，逾此部分之請
    求，為無理由，應予駁回。從而，原審就超過上開應准許部分，為上訴人公司敗
    訴判決自有未恰，上訴意旨就該部分指摘原判決不當，求予廢棄改判，為有理由
    ，至於上開應准許部分，原審判命上訴人公司給付，核無違誤，上訴意旨就此部
    分，仍執前詞，指摘原判決不當，為無理由，應予以駁回。另被上訴人追加部分
    ，經計算其准許之部分扣除原審超過上開應准許之部分（即上訴人公司應給付之
    退休金差額為九萬九千零四元，原審判決為十二萬一千九百六十三元，其擴張後
    聲明為十四萬九千五百元，退休金追加部分為二萬七千五百五十一元；另上訴人
    公司應給付之老年給付差額為三十萬二千零四十三元，原審判決為二十八萬八千
    三百九十三元，其擴張後聲明為三十萬二千零四十三元，老年給付部分追加一萬
    三千六百五十元，計算結果上訴人僅應給付退休金及老年給付差額合計為四十萬
    一千四百四十七元部分，而被上訴人追加後數額為四十五萬一千五百五十七元）
    ，認應廢棄原審判決部分之數額超過應准許被上訴人追加部分之數額，故認被上
    訴人追加為無理由，應予駁回。
十、據上論結：上訴人之上訴為一部有理由，一部無理由；被上訴人追加之訴為無理
    由，應依民事訴訟法第四百三十六條之一第三項、第四百五十條、第四百四十九
    條第一項、第七十八條、第七十九條但書，判決如主文。
中      華      民      國    八十九    年      七      月    二十七    日
                              臺灣高雄地方法院勞工法庭
~B審判長法官  陳明富
~B法      官  楊國祥
~B法      官  張維君
右為正本係照原本作成。
不得上訴。
中      華      民      國    八十九    年      七      月    二十七    日
~B法院書記官  梁瑜玲


司法院資訊處製作；財團法人民間司法改革基金會備份。
